【裁判字號】    96,重訴,329
【裁判日期】    970430
【裁判案由】    分割共有物
【裁判全文】
臺灣桃園地方法院民事判決             96年度重訴字第329號
原      告  寅○○
訴訟代理人  韓邦財  律師
            鄧湘全  律師
            魏釷沛  律師
複  代理人  許惠君  律師
被      告  甲○○
            戊○○
兼前列一人
訴訟代理人  乙○○
被      告  辛○○
            己○○
            庚○○
            丁○○
            丙○○
前列五人共
同訴訟代理
人          丑○○
被      告  壬○○
            癸○○
前  列一人
訴訟代理人  丑○○
被      告  子○○
上列當事人間請求分割共有物事件，於民國97年4 月18日辯論終
結，本院判決如下：
    主    文
兩造共有坐落桃園縣楊梅鎮○○段一八０地號土地（地目：旱、
面積：一七六四七點０四平方公尺），准予分割。分割方法如附
圖即桃園縣楊梅地政事務所土地複丈成果圖所示編號１80（面積
五三九二點一六平方公尺）土地歸原告寅○○所有；編號180- 2
（面積一七一五點六八平方公尺）土地歸被告甲○○所有；編號
180-1 （面積一七一五點六八平方公尺）土地歸被告戊○○所有
；編號180-3 （面積一七一五點六八平方公尺）土地歸被告乙○○所有；編號180- 9（面積七三五點二九平方公尺）土地歸被告
辛○○所有；編號180- 8（面積七三五點二九平方公尺）土地歸
被告己○○所有；編號180- 7（面積九八０點三九平方公尺）土
地歸被告庚○○所有；編號180- 6（面積一二二五點四九平方公
尺）土地歸被告丁○○所有；編號180-4 （面積一四七０點五九
平方公尺）土地歸被告丙○○所有；編號180-5 （面積一四七０
點五九平方公尺）土地歸被告壬○○所有；編號180-10（面積二
四五點一０平方公尺）土地歸被告癸○○所有；編號180-11（面
積二四五點一０平方公尺）土地歸被告子○○所有。
訴訟費用由兩造各按附表所示之比例負擔。
    事實及理由
壹、程序方面：
    本件被告辛○○、己○○、庚○○、丁○○、丙○○、壬○○、癸○○、子○○未於最後言詞辯論期日到場，核無民事
    訴訟法第386 條各款所列情形，爰依原告聲請，由其一造辯
    論而為判決。
貳、實體方面：
一、原告起訴主張：
  (一)緣坐落於桃園縣楊梅鎮○○段0000-0000 地號土地（面積17
    647.04平方公尺、地目：旱）（下稱系爭土地），係原告與
    被告甲○○、戊○○、乙○○、辛○○、己○○、庚○○、
    丁○○、丙○○、壬○○、癸○○、子○○兩造所共有。該
    系爭土地，原告之持分11/36 ；被告甲○○、戊○○及乙○○之持分均為7/72；被告辛○○、己○○持分均為1/24；被
    告庚○○之持分為4/72；被告丁○○之持分5/72；被告丙○○之持分為1/12；被告壬○○之持分為2/24；被告宋癸○○
    、子○○之持分均為1/72；另兩造並無不得分割之協議，合
    先敘明。
  (二)按「各共有人，得隨時請求分割共有物」，民法第823 條第
    1 項前段定有明文。次按「每宗耕地分割後每人有面積未達
    0.25公頃者，不得分割。」農業發展條例第16條第1 項定有
    明文。查原告有系爭土地之11/36 持分，所有土地達0.5392
    公頃，已符合農業發展條例第16條第1 項至少需0.25公頃以
    上方得分割之要求，惟原告被告雙方並無法達成分割之協議
    ，且並無因物之使用目的不能分割或契約約定有不分割期限
    之情事，依上開民法第823 條第1 項之規定，原告自得請求
    分割。
  (三)綜上所述，為使土地能有效利用，並能兼顧共有人利益均等
    ，符合土地利用的最大經濟價值，同意依楊楊地政事務所土
    地複丈成果圖分割方案予以分割。並聲明：如主文所示。
二、被告甲○○、戊○○及乙○○方面：
  (一)為使土地所有權人均能有效利用，同時兼顧共有人最大利益
    ，應考慮全體有人之分割方案，面積較少之人分配深度較短
    邊，以免分配之土地過於狹長，土地無法充分利用。同意依
    楊梅地政事務所土地複丈成果圖之分割方案來分割。
  (二)本分割共有物事件之訴訟費用應由全體共有人均攤方合理等
三、被告丙○○未於最後言詞辯論期日到場，惟據其以前之陳述
    略以：伊同意分割，但對於原告所提之分割方案有意見等語
    。
四、被辛○○、己○○、庚○○、丁○○、壬○○、癸○○、子
    ○○未於言詞辯論期日到場，亦未提出準備書狀作何聲明或
    陳述。
五、得心證之理由：
  (一)原告主張系爭土地為兩造共有，兩造對系爭土地之應有部分
    ，原告之持分11/36 ；被告甲○○、戊○○及乙○○之持分
    均為7/72；被告辛○○、己○○持分均為1/24；被告庚○○
    之持分為4/72；被告丁○○之持分5/72；被告丙○○之持分
    為1/12；被告壬○○之持分為2/24；被告癸○○、子○○之
    持分均為1/72，且兩造並無不得分割之協議及分管契約，系
    爭土地上無建物等情，有原告提出之土地登記謄本為證，且
    為被告所不爭執，堪信原告此部分之主張為真實。
  (二)按各共有人，得隨時請求分割共有物。但因物之使用目的不
    能分割或契約訂有不分割之期限者，不在此限；又共有物之
    分割，依共有人協議之方法行之。分割之方法，不能協議決
    定者，法院得因任何共有人之聲請，命為原物或變價分配。
    民法第823 條第1 項、第824 條第1 、2 項分別定有明文。
    另「每宗耕地分割後每人所有面積未達○．二五公頃者，不
    得分割。但有下列情形之一者，不在此限：…三、本條例民
    國八十九年一月四日修正施行後所繼承之耕地，得分割為單
    獨所有。四、本條例中華民國八十九年一月四日修正施行前
    之共有耕地，得分割為單獨所有。…前項第3 款及第4 款所
    定共有耕地，辦理分割為單獨所有者，應先取得共有人之協
    議或法院確定判決，其分割後之宗數，不得超過共有人人數
    。」，農業發展條例第16條第1 項第4 款、同條第2 項分別
    定有明文。原告主張系爭土地地目為旱、使用分區為一般農
    業區，面積為17647.04平方公尺，並無因物之使用目的不能
    分割，兩造亦未訂有不分割之協議或期限，兩造就本件土地
    之分割方法亦無法協議分割，且亦無前開農業發展條例第16
    條關於耕地不得分割之限制，此為兩造所不爭執；從而，原
    告依前開規定，請求本院裁判分割系爭土地，並以原物分配
    各共有人，自屬有據，應予准許。
  (三)其次請求共有物之分割，應由法院依民法第824 條第2 項命
    為適當之分配，不受當事人主張之拘束。又分割共有物時，
    法院應參酌當事人之聲明、共有物之性質、經濟效用及全體
    共有人利益等情狀公平決之。而分割共有物，以消滅共有關
    係為目的。法院裁判分割共有土地時，除因該土地內部之使
    用目的不能分割（如為道路），或部分共有人仍願維持共有
    關係，就該部分土地不予分割或准該部分共有人成立新共有
    關係外，應將土地分配於各共有人單獨所有（最高法院69年
    度台上字第1831號判例可資參照）。本院參酌兩造當庭對分
    割分案所表示之意見，認本件系爭土地應以附圖即桃園縣楊
    梅地政事務所97年3 月11日之複丈成果圖予以分割，分由附
    所示之兩造分得系爭土地依此方法分割，可使兩造分得之土
    地形狀完整，無畸零地之現象發生，各自取得之使用及經濟
    利益最多，故依此一分割方法，於客觀上有利於兩造對分割
    後之土地使用價值，同時兼顧兩造分得土地之經濟效用及共
    有人對土地之使用利益，可發揮土地之最大經濟利益。是本
    院審酌系爭土地之現有使用狀況、價值高低、位置及兩造分
    割後取得土地之經濟利益，並考量共有人應有部分所占面積
    大小等情狀，認以如附圖即桃園縣楊梅地政事務所97年3 月
    11 日之複丈成果圖所示之分割方法最為適當、公允。
六、綜上所述，原告主張依民法第824 條規定，請求分割系爭土
    地為有理由，應予准許，爰將系爭土地分割如附圖即桃園縣
    楊梅地政事務所土地複丈成果圖所示編號１80（面積5392.1
    6 平方公尺）土地歸原告寅○○所有；編號180-2 （面積
    1715.6 8平方公尺）土地歸被告甲○○所有；編號180-1 （
    面積1715.6 8平方公尺）土地歸被告戊○○所有；編號180-
    3 （面積1715.6 8平方公尺）土地歸被告乙○○所有；編號
    180-9 （面積735.29平方公尺）土地歸被告辛○○所有；編
    號180-8 （面積735.29平方公尺）土地歸被告己○○所有；
    編號180-7 （面積980.39平方公尺）土地歸被告庚○○所有
    ；編號180-6 （面積1225.49 平方公尺）土地歸被告丁○○
    所有；編號180-4 （面積1470.59 平方公尺）土地歸被告丙○○所有；編號180-5 （面積1470.59 平方公尺）土地歸被
    告壬○○所有；編號180-10（面積245.10平方公尺）土地歸
    被告癸○○所有；編號180-11（面積245.10平方公尺）土地
    歸被告子○○所有。
七、末按因共有物分割、經界或其他性質上類似之事件涉訟，由
    敗訴當事人負擔訴訟費用顯失公平者，法院得酌量情形，命
    勝訴之當事人負擔其一部，民事訴訟法第80條之1 定有明文
    。查分割共有物事件乃具有非訟事件性質，系爭土地既因兩
    造無法達成分割協議，原告因而提起訴訟，而兩造各自主張
    之分割方法，僅供法院參考，由法院命為適當之分配，縱法
    院認原告請求分割共有物為有理由，因兩造均因系爭土地之
    分割互蒙其利，依上開說明，本院認本件訴訟費用應由兩造
    按應有部分比例負擔始為公平，爰判決如主文第2 項所示。
八、本件事證已臻明確，兩造其餘攻擊防禦方法及未經援用之證
    據，經本院斟酌後，認為均不足以影響本判決之結果，爰不
    一一論述，併此敘明。
九、據上論結，本件原告之訴為有理由，依民事訴訟法第385 條
    第1 項前段、第80條之1 ，判決如主文。
中    華    民    國    97    年    4     月    30    日
                  民事第三庭    法  官  汪智陽
以上正本證明與原本無異。
如對本判決上訴，須於判決送達後20日內向本院提出上訴狀。
                                書記官  林君燕
中    華    民    國    97    年    4     月    30    日
附表：
┌──────────────────────────┐
│土地坐落：桃園縣楊梅鎮○○段180地號                 │
├─────┬──────┬─────────────┤
│所有權人  │應有部分比例│訴訟費用負擔比例          │
├─────┼──────┼─────────────┤
│寅○○    │  36分之11  │       36分之11           │
├─────┼──────┼─────────────┤
│甲○○    │  72分之7   │       72分之7            │
├─────┼──────┼─────────────┤
│戊○○    │  72分之7   │       72分之7            │
├─────┼──────┼─────────────┤
│乙○○    │  72分之7   │       72分之7            │
├─────┼──────┼─────────────┤
│辛○○    │  24分之1   │       24分之1            │
├─────┼──────┼─────────────┤
│己○○    │  24分之1   │       24分之1            │
├─────┼──────┼─────────────┤
│庚○○    │  72分之4   │       72分之4            │
├─────┼──────┼─────────────┤
│丁○○    │  72分之5   │       72分之5            │
├─────┼──────┼─────────────┤
│丙○○    │  12分之1   │       12分之1            │
├─────┼──────┼─────────────┤
│壬○○    │  24分之2   │       24分之2            │
├─────┼──────┼─────────────┤
│癸○○    │  72分之1   │       72分之1            │
├─────┼──────┼─────────────┤
│子○○    │  72分之1   │       72分之1            │
└─────┴──────┴─────────────┘


司法院資訊處製作；財團法人民間司法改革基金會備份。
